【裁判字號】    89,上易,2363
【裁判日期】    890809
【裁判案由】    詐欺
【裁判全文】
臺灣高等法院刑事判決                          八十九年度上易字第二三六三號
    上  訴  人  臺灣臺北地方法院檢察署檢察官
    被      告  甲○○
右上訴人，因被告詐欺案件，不服臺灣臺北地方法院八十九年度易字第一三二號，中
華民國八十九年四月二十九日第一審判決 (起訴案號：臺灣臺北地方法院檢察署八十
八年度偵字第一二○七五號)提起上訴，本院判決如左：
    主    文
原判決撤銷。
甲○○意圖為自己不法之所有，以詐術使人將本人之物交付，處有期徒刑肆月，緩刑
伍年。
    事    實
一、甲○○曾於民國七十四年間因賭博、妨害自由案，經法院分別判處有期徒刑二月
    、六月確定，先後於同年三月十九日、八月十四日易科罰金執行完畢（不構成累
    犯），其與乙○○原係朋友，得知乙○○有一自任會首且另以會員身分參加一會
    ，於每月一、十五日開標之新台幣（下同）一萬元之互助會。竟意圖為自己不法
 之所有，明知伊已陷於無償債能力之嚴重狀態，於八十六年三月一日，向乙○○
    佯稱因急需資金週轉，要借用乙○○未得標之活會參與競標，並願自行支付死會
    之會款為由，使乙○○陷於錯誤，認係基於朋友情誼遂好意予以幫忙，而同意借
    其競標，詎甲○○標得會款二十一萬三千二百元後（標息一千八百元，二十六會
    ），即拒付二十六個死會會款，甚而避不見面。嗣於八十七年八月十一日，乙○
    ○於路上巧遇甲○○，吳即佯稱欲與吳秀圓和解，交付以其名義簽發之本票五十
    二紙（發票日為八十七年八月十一日，到期日自八十七年九月十日起至九十一年
    十二月十日止，每月十日，面額五千元各一張），約定每月還款五千元，以取信
    於乙○○，致其不疑有他，同意甲○○還款方式。嗣本票屆期甲○○竟未有任何
    還款之表示，又逃匿無蹤，乙○○始知受騙。
二、案經乙○○訴由臺灣臺北地方法院檢察署檢察官偵查起訴。
    理  由
一、訊據被告甲○○不諱言右揭向告訴人乙○○借標活會，嗣後並簽發五十二張本票
    交付予乙○○，屆期未兌付之事實，惟矢口否認有何詐欺犯行，辯稱：渠係於第
    十三會時借標，得款四十幾萬元，標後繳了二十四會，錢借出後，拿去投資檳榔
    及擺柏青哥生意，因政府掃蕩，而結束營業，後因景氣不好，且其因卵巢癌開刀
    無法工作致未能還錢云云。然查：
  (一)被告於八十六年（上訴書誤繕為八十三年）三月一日向乙○○借用活會參與競標
    ，標得會款二十一萬三千二百元後，即拒付死會款，避不見面，其後經乙○○巧
    遇，乃簽發本票用以清償，但未如期兌付之事實，業據乙○○迭於偵查、原審及
    本院調查、審理時指訴綦詳，並經證人劉錦菊證述屬實，復有本票五十二紙、及
    互助名單一份在卷可稽（見偵查卷第五頁至第二十三頁）。
  (二)又查本互助會係自八十四年九月十五日起至八十七年四月一日止，連會首計六十
    三會，乙○○除任會首外，並以會員身分參加一會，有該互助會單附卷已如上述
    ，依會約單第五點所約定，兩會者須過半數始可標第二會，則本件會乙○○（會
    員身份）應於第三十二會（即八十六年一月）以後始能借予被告投標，況被告供
    稱其檳榔攤係於八十六年四月中旬結束營業，先向親友借款買計程車，同年五月
    十六日訂車，二十三日交車，以所借標所得會款還親友借款等情（見本院卷第三
    十五頁），核與前所辯係標借款項投資檳榔及擺柏青哥生意，已有未合。其所供
    借標與訂購計程車時間應相距不久，記憶應較清晰具體，復與被告供稱於八十六
    年九月間開刀，約標完會後四、五個月才開刀等情，相互對照以觀，被告借標時
    間應係乙○○所稱於八十六年三月一日即尚有二十六個活會時之第三十七會時較
    為可信，而符合事實，足見告訴人有關借標時間之陳述，應與事實相符，而可採
    信，至被告辯稱其於第十三會（即八十五年三月十五日）時借標，且已繳了二十
    四會死會款乙節，依上開會約單所規定，乙○○既不得標取第二會，豈能借予被
    告標取會款？已非無疑，復為乙○○所否認，其非事實，均不足採。
  (三)證人即被告之母吳賴月鳳雖於原審證稱：「甲○○曾拿錢給乙○○，但伊不知係
    什麼錢，後來甲○○開刀住院，邱找不到吳，才來找我，：：我問他，欠什麼錢
    ？邱說吳欠他會錢，繳到剩十幾會。」等語（見原審卷第三十四頁），質之乙○
    ○不否認甲○○開刀前有拿錢給伊，但稱此係檳榔貨款，當時甲○○欠伊檳榔貨
    款及會款，：：。（見同上卷頁正、反面）。而被告與乙○○確有檳榔生意往來
    ，被告有二十六會死會款未繳等情，均為被告所是認，證人吳賴月鳳既不知被告
    拿給乙○○之錢係欠什麼錢，所稱甲○○繳到剩十幾會，亦核與被告確有二十六
    會未繳付之情不符，是其證言自難為被告繳交會款之有利認定。
  (四)被告借標時，向乙○○誑稱一定如期繳交死會款，竟拒不付款，事後簽發本票五
    十二紙，仍未還款，足見其既無意、且早已陷於無資力，不能支付之狀態，竟隱
    瞞此事實，佯稱如期支付死會款，使乙○○誤信而同意借其標得會款，其有為自
    己不法之所有之意圖，施用詐術，使人陷於錯誤而交付其物，至為明灼。
  (五)被告標會後即未付死會款，已如上述，雖其後於八十六年九月八日因卵巢癌開刀
    住院，無法工作，惟距其得標會款時已逾半年之久，被告標會後既未依前所答應
    之時間繳付會款，自不能以其嗣後因病開刀，遽採為有利被告之認定。
  (六)乙○○雖於原審稱被告無施用詐術向伊借標，惟因信任被告所言外面欠他人錢，
    且檳榔貨款有按時結清，始同意借其標會等語，然被告標借會款時，既無給付死
    會款之意思及能力，竟佯稱願支付死會款，更足以證明被告施用詐術，使乙○○
    誤信而同意借標，被告於被起訴後，原審法院審理時，固曾分別於八十九年三月
    九日、四月十三日分別支付乙○○五千元，惟此係犯罪後之態度問題，乙○○上
    開說詞及被告事後部分清償，尚難據為被告無詐欺犯意且無施用詐術行之有利認
    定。綜上所述，本件事證明確，被告犯行堪以認定。被告聲請訊問證人劉雪玉，
    以證明其曾繳交會款之事實，惟本件事證既明如上述，認無傳訊必要，附此敘明
    。
二、核被告所為係犯刑法第三百三十九條第一項之詐欺取財罪，原審未經詳酌，遽以
    告訴人於原審所供被告借標時，並未施用詐術及被告所辯因開刀後始無法支付款
    項，且於法院審理時，曾分別於八十九年三月九日、四月十三日分別支付乙○○
    五千元，因認被告無詐欺犯意及施用詐術行為，而為無罪之判決，容有未洽，公
    訴人上訴，執此指摘原判決不當，為有理由，應由本院予以撤改判，爰審酌被告
    犯罪之動機、目的、手段，所生損害及犯罪後，現已分期還款之態度等一切情狀
    ，量處如主文第二項所示之刑。又查被告前雖受有期徒刑以上刑之宣告，然於執
    行完畢後五年以內未曾受有期徒刑以上刑之宣告，此有臺灣高等法院檢察署刑案
    紀錄簡覆表附原審卷可稽，經此教訓，自當知所警惕，而無再犯之虞，本院認綜
    合其犯罪情節，上開有期徒刑之宣告，已足策其自新，且被告因卵巢癌開刀，仍
    須追蹤治療，有重大傷病免自行部分負擔證明卡影本附原審卷足憑，所宣告之刑
 ，以暫不執行為適當，併予以宣告緩刑伍年，用啟向上。
據上論斷，應依刑事訴訟法第三百六十九條第一項前段、第三百六十四條、第二百九
十九條第一項前段、刑法第三百三十九條第一項、第七十四條第二款、罰金罰鍰提高
標準條例第一條前段，判決如主文。
本案經檢察官劉永清到庭執行職務。
中      華      民      國    八十九    年      八      月      九      日
                              高等法院刑事第二十六庭
                                  審判長法  官  呂  永  福
                                        法  官  劉  叡  輝
                                        法  官  魏  新  國
右正本證明與原本無異。
不得上訴。
                                        書記官  章  大  富
中    華    民    國    八十九    年       八       月       十一       日
附錄：本案論罪科刑法條全文
刑法第三百三十九條第一項
意圖為自己或第三人不法之所有，以詐術使人將本人或第三人之物交付者，處五年以
下有期徒刑、拘役或科或併科一千元以下罰金。


司法院資訊處製作；財團法人民間司法改革基金會備份。
